【裁判字號】    89,上,211
【裁判日期】    900320
【裁判案由】    損害賠償
【裁判全文】
臺灣高等法院花蓮分院民事判決  八十九年度上字第二一一號
      上  訴  人  聯國貨運股有限公司
      法定代理人  丙○○
      訴訟代理人  丁○○
      被  上訴人  甲○○
      訴訟代理人  乙○○
右當事人間請求損害賠償事件，上訴人對於中華民國八十九年十月九日臺灣臺東地方
法院八十九年度訴字第一○七號第一審判決提起上訴，本院判決如左：
    主  文
上訴駁回。
第二審訴訟費用由上訴人負擔。
    事  實
甲、上訴人方面：
  一聲明：求為判決：
    (一)原判決廢棄。
    (二)駁回被上訴人在第一審之訴。
  二陳述：除與原判決記載相同者，茲引用之外，補稱：
    (一)強制汽車責任保險法第三十四條第一項第一款規定：「肇事汽車全部或部分為
      被保險汽車者，受害人或受益人得在本法規定之保險金額範圍內，請求各被保
      險汽車之保險人連帶給付保險金」。且中華民國產物保險商業同業公會就強制
      汽車責任保險之理賠作業採取垂直理賠方式，即被保險人自行向自己所投保之
      保險公司申請理賠。本件被上訴人之被繼承人係投保訴外人東泰產物保險股份
      有限公司，故訴外人東泰產物保險股份有限公司自應負給付被上訴人保險金義
      務。
    (二)次按民法第三百十一條規定：「債之清償，得由第三人為之」。及同法第三百
      十二條規定：「就債之履行有利害關係之第三人為清償者，於其清償之限度內
      承受債權人之權利，但不得有害於債權人之利益」。故訴外人東泰產物保險股
      份有限公司自得代為清償該筆債務，並於清償後承受該債權。另訴外人東泰產
      物保險股份有限公司已將保險金給付被上訴人，故被上訴人就其保險金部分已
      無求償權。
    (三)再強制汽車責任保險給付標準第六條規定：「受害人因汽車交通事故所致死亡
      者，其死亡給付為每一人新臺幣一百二十萬元」。本件雙方所定之和解金額為
      新台幣（下同）一百六十萬元（含強制險一百二十萬元及四十萬元支票一紙）
      ，是被上訴人於訴外人東泰產物保險股份有限公司處業以取得一百二十萬元之
      保險金理賠及和解書所載支票兌現後，其債權業已滿足，實無再向上訴人請求
      和解金額以外之數額。
    (四)被上訴人之債權既經東泰產物保險股份有限公司清償一百二十萬元，且四十萬
      元之支票亦已兌現。依民法第三百零九條規定：「依債務本旨，向債權人或其
      他有受領權人為清償，經其受領者，債之關係消滅」。故雙方之債權業經清償
      而消滅，請求權已不復存在，被上訴人之請求為無理由。
三、證據：除援用第一審所提證據外，補提東泰產物保險股份有限公司理賠資料、財
    政部函影本各一件為證。
乙、被上訴人方面：
一、聲明：求為判決：上訴駁回。
二、陳述：除與原判決記載相同者，茲引用之外，補稱：
  (一)兩造和解書內容載明一百二十萬元，由上訴人投保之第一保險公司直接給付被上
    訴人，惟上訴人取得和解書後即置之不理，未向第一保險公司申請理賠。況在立
    和解書時，另口頭約定如不能獲得保險金賠償，上訴人要補足一百六十萬元。
  (二)雖被上訴人有領得強制汽車責任保險之理賠一百二十萬元，但此金額係被上訴人
    與另一肇事人曾泓耀和解之金額，並由訴外人曾泓耀向其投保之東泰產物保險股
    份有限公司申請理賠；且東泰產物保險股份有限公司亦向曾泓耀追償該筆理賠金
    ，自與上訴人應賠償金額無關。
三、證據：除援用第一審所提證據外，補提和解書、台灣新竹地方法院八十八年度促
    字第一四四０七號支付命令等件影本為證。
    理  由
一、本件被上訴人在原審起訴主張：上訴人聯國貨運股份有限公司所僱用之司機黃英
    德（黃英德原審敗訴部分，業經其在本院撤回上訴，而告確定）駕駛上訴人所有
    車號ＷＧ－四三二號聯結車，於民國（下同）八十八年五月二十四日下午三時許
    ，在臺十一線公路一百六十三公里以北一百公尺處，本應注意車前狀況及行車速
    度應依標誌之規定，且依當時情形又無不能注意之情事，竟疏未注意該路段限速
    四十公里，而以超過時速六十公里以上之速度行駛，致與當時違規迴車之訴外人
    曾泓耀所駕駛之車號ＴＸ－四九七號自用大貨車相撞，使坐於車號ＴＸ－四九七
    號自用大貨車之被上訴人配偶涂國城跌落車外死亡；此車禍經原審刑事庭判處黃
    英德及訴外人曾泓耀過失責任有罪確定，且上訴人及黃英德與被上訴人就損害賠
    償之金額達成民事和解，約定上訴人等應給付被上訴人一百六十萬元，惟上訴人
    等僅給付四十萬元，尚有一百二十萬元拒不給付，為此訴請上訴人等給付等語。
    上訴人則以：兩造所訂立之和解書已明定該一百二十萬元是指強制汽車責任保險
    理賠部分，既然承保之第一產物保險股份有限公司因故拒絕給付，則上訴人對此
    一百二十萬元即無給付義務；另被上訴人已自訴外人東泰產物保險股份有限公司
    處取得一百二十萬元之強制汽車責任保險理賠，其債權業已滿足，自不得再向上
    訴人請求該一百二十萬元等語，資為抗辯。
二、前揭被上訴人所主張之事實，均為上訴人所不否認，並有與被上訴人主張相符之
    兩造書立和解書影本一件在卷可憑，是被上訴人前揭主張自堪認為真實。
三、上訴人之抗辯為：
  (一)兩造所訂立之和解書已明定該一百二十萬元是指強制汽車責任保險理賠部分，既
    然承保之第一產物保險股份有限公司因故拒絕給付，則上訴人對此一百二十萬元
    即無給付義務部分。經查：依卷附兩造所訂立之和解書可知當事人並不包括第一
    保險公司；雖該和解書之和解條件第一項、第三項分別載明：「˙˙˙˙由甲方
    賠付乙方˙˙˙˙全部損失共計新台幣一百六十萬元正（含強制保險金新台幣一
    百二十萬元）˙˙˙˙」、「˙˙˙˙新台幣一百二十萬元由甲方（即上訴人）
    投保之第一保險公司直接給付乙方（即被上訴人）˙˙˙˙」等語。惟第一保險
    公司既非係爭和解契約之當事人，該和解契約自不能拘束第三人第一保險公司；
    況被上訴人主張雙方在立和解書時，另口頭約定如不能獲得保險金賠償，上訴人
    等要補足一百六十萬元部分，上訴人亦不加爭執。上訴人既自認第一保險公司拒
    絕給付強制汽車責任保險理賠一百二十萬元，其以此抗辯，自無理由。
  (二)被上訴人已自訴外人東泰產物保險股份有限公司處取得一百二十萬元之強制汽車
    責任保險理賠，其債權業已滿足，自不得再向上訴人請求該一百二十萬元部分。
    惟查：被上訴人固不否認有此事實，但主張此金額係被上訴人與另一肇事人曾泓
    耀和解之金額，並由訴外人曾泓耀向其投保之東泰產物保險股份有限公司申請理
    賠，而東泰產物保險股份有限公司亦向曾泓耀追償該筆理賠金等情；有其所提之
    台灣新竹地方法院八十八年度促字第一四四０七號支付命令在卷可稽，核與上訴
    人所提之東泰產物保險股份有限公司理賠資料情節相符，亦應認為真實。按強制
    汽車責任保險法第三十條雖規定：保險人依本法規定給付之保險金，視為加害人
    或被保險人損害賠償金額之一部分；加害人或被保險人受賠償請求時，得扣除之
    。然上訴人既自認被上訴人所取得之一百二十萬元之強制汽車責任保險理賠，係
    由訴外人東泰產物保險股份有限公司給付，並非由其投保之保險人第一保險公司
    理賠，此金額應僅本件車禍之另一加害人曾泓耀得主張扣除，上訴人援引上開法
    律規定主張扣除，亦無理由。
四、綜上所述，本件被上訴人主張基於和解等法律關係，請求上訴人等給付一百二十
    萬元，即無不合，應予准許。是則原審判命上訴人如數給付，而為被上訴人勝訴
    之判決，並酌定相當擔保金額宣告假執行及免為假執行，於法自無不合；上訴意
    旨指摘原判決不當，求予廢棄改判，為無理由，應駁回其上訴。
六、本件為判決基礎之事證已臻明確，兩造其餘攻擊防禦方法，核與本件判決之結果
    不生任何影響，即毋庸再逐一予以論究，合併敘明。
據上論結，本件上訴為無理由，依民事訴訟法第四百四十九條第一項、第七十八條，
判決如主文。
中      華      民      國    九十    年      三      月      二十      日
                                 審判長法官  吳  鴻  章
                                       法官  張  健  河
                                       法官  林  德  盛
右為正本係照原本作成。
本件因黃英德部分已確定，上訴人因上訴所得受之利益並未逾新台幣一百萬元，不得
上訴第三審。
                                 法院書記官  盧  夷  狄
中      華      民      國    九十    年      三      月      二十      日


司法院資訊處製作；財團法人民間司法改革基金會備份。
